臺灣臺中地方法院民事判決
108年度重訴字第737號
原      告  林坤旺  
訴訟代理人  劉科誼  
被      告  賴安桐  

訴訟代理人  賴佩瑩  
被      告  林張蕊（兼賴張秀英之承當訴訟人）

訴訟代理人  王仁祺律師
            林聰鈞  
被      告  賴文榮  
            賴德全  
            賴慶財  
            賴錫麟  
上列當事人間請求分割共有物事件，本院於民國110年12月16日
言詞辯論終結，判決如下：
    主      文
兩造共有坐落臺中市○○區○○段○○○地號、面積一三一九平方公尺
土地准予分割，分割方法如附表一「分配位置」及「分配面積」
欄所示。
兩造就前項土地應互為補償之金額如附表二所示。
訴訟費用由兩造依附表一「應有部分比例」欄所示比例負擔。
    事實及理由
壹、程序部分：
一、按訴訟繫屬中為訴訟標的之法律關係，雖移轉於第三人，於
    訴訟無影響。但第三人如經兩造同意，得聲請代當事人承當
    訴訟。民事訴訟法第254條第1項定有明文。查：本件訴訟繫
    屬中，被告賴張秀英將其坐落臺中市○○區○○段000地號土地
    （下稱系爭土地）之應有部分於民國109年5月11日移轉登記
    予被告林張蕊，有土地登記第一類謄本、土地所有權買賣移
    轉契約書等件在卷可按（參本院卷一第279至282頁），核屬
    訴訟繫屬中所為訴訟標的法律關係之移轉，嗣由被告林張蕊
    聲請承當訴訟，兩造均同意由林張蕊承當訴訟（參本院卷二
    第336頁、卷三第125頁），合於上開規定，自應由被告林張
    蕊承當被告賴張秀英之本件訴訟。
二、再按分割共有物訴訟，兼具形成之訴的本質，分割共有物之
    判決，將消滅或變更原共有關係。其訴訟標的對於共同訴訟
    的全體當事人，必須合一確定，依法律規定必須一同起訴或
    一同被訴，原告或被告才有訴訟實施權，始為當事人適格，
    而為固有必要共同訴訟。如非實體上之共有人，即與分割共
    有物之訴訟標的無關，自無合一確定之可言，而非適格之當
    事人。換言之，所謂分割共有物之訴訟標的必須合一確定者
    ，僅存在於實體上之共有人間，非泛指形式上之一切共同被
    告或共同原告。基此，本題之乙既已因移轉其應有部分而非
    實體上之共有人，實體上之共有關係存在於甲、丙、丁間，
    故本件分割共有物之訴訟標的對乙而言，即無合一確定之可
    言，反之，丁始有合一確定及共同訴訟之必要。民事訴訟法
    上雖有承當訴訟之規定，但不等於禁止原告追加新共有人為
    被告。本題甲追加丁為被告，並同時撤回其對乙之訴，已足
    維持固有必要共同訴訟之當事人適格，自無民事訴訟法第56
    條第1項第2款之適用（臺灣高等法院暨所屬法院107年法律
    座談會民事類提案第16號審查意見參照）。本件被告謝百倉
    、謝淑惠、謝周秀媚、謝冠生、謝育志、謝佩娟、吳婉儀、
    吳婉玲、吳志堅、謝璧宇將渠等就系爭土地之應有部分於10
    9年7月9日移轉登記予原告，有土地登記第一類謄本附卷可
    憑（參本院卷二第165至169頁），原告因而於109年10月28
    日就被告謝百倉等10人部分撤回起訴（參本院卷二第161至1
    64頁），揆之上開說明，尚無不合。
貳、實體部分：
一、原告主張：
(一)系爭土地為兩造所共有，各共有人之應有部分如附表一所示
    ，兩造未定有不分割之契約或約定不分割之期限，且難以達
    成分割協議，爰依民法第823條第1項、第824條第2項之規定
    ，請求依原告所提出如附圖甲所示之分割方案（下稱甲方案
    ）分割系爭土地，並願以金錢補償等語。並聲明：如主文第
    1、2項所示。
(二)對被告抗辯所為之陳述：
　　甲方案已有預留空間供被告林張蕊所有建物（下稱B建物）
    排水，且如附圖乙所示之分割方案（下稱乙方案）將原告所
    有建物（下稱C建物）從中分割，造成土地及建物產權不一
    致，而有拆屋還地問題，且C建物具有歷史文物保留之價值
    ，且仍供奉祖先牌位，不宜拆除，是乙方案顯不適當等語。
二、被告抗辯意旨如下：
(一)被告賴安桐陳稱：同意依乙方案為分割，因較符合多數人利
    益及公益性考量，且乙方案鑑價找補結果對伊較為有利等語
    。
(二)被告賴文榮陳稱：同意依甲方案為分割，但認為無須鑑價找
    補，共有土地應為均價，找補並不公平，且伊的應有部分少
    ，也不可能申請執照建築等語。
(三)被告賴德全陳稱：只要依原本使用現況分割清楚，不需鑑價
    ，因共有土地應為均價，且伊所分到即甲、乙方案中編號D2
    所示土地因遷就B建物，形狀並非工整，鑑價結果卻認條件
    與形狀方正之編號D3所示土地相同，顯有不當，另坐落同段
    656地號土地已經是將近7、80年之既成道路，編號B、C所示
    土地怎麼可能未臨路等語。
(四)被告林張蕊陳稱：B建物合計住有14人，而有3個廚房、3套
    衛浴設備，南北兩側均需留排水溝，否則會有廢水無法排洩
    問題，且B建物原有窗戶恐遭封閉而影響光線及空氣流通，
    甚會影響電錶抄讀，甲方案將使被告林張蕊分得土地呈L型
    ，乙方案始能留有完整方正土地，另C建物實已荒蕪，原告
    亦已準備拆除，故請求依乙方案分割系爭土地等語。
(五)被告賴慶財陳稱：同意依乙方案為分割，因乙方案鑑價找補
    結果對伊較為有利等語。
(六)被告賴錫麟陳稱：同意依甲方案為分割及鑑價找補，希望能
    保留伊所有建物（下稱A建物）等語。
三、得心證之理由：
(一)按各共有人，除法令另有規定外，得隨時請求分割共有物。
    但因物之使用目的不能分割或契約訂有不分割之期限者，不
    在此限。分割之方法不能協議決定，或於協議決定後因消滅
    時效完成經共有人拒絕履行者，法院得因任何共有人之請求
    ，命為下列之分配：一、以原物分配於各共有人。但各共有
    人均受原物之分配顯有困難者，得將原物分配於部分共有人
    。二、原物分配顯有困難時，得變賣共有物，以價金分配於
    各共有人；或以原物之一部分分配於各共有人，他部分變賣
    ，以價金分配於各共有人。民法第823條第1項、第824條第2
    項分別定有明文。查：系爭土地為兩造所共有，各共有人之
    應有部分如附表一所示等情，有土地登記第一類謄本在卷可
    稽（參本院卷二第165至169頁），而原告主張兩造未能協議
    分割前開土地，亦無因物之使用目的不能分割或契約訂有不
    分割之期限之情事，為被告所不爭執，則原告請求分割系爭
    土地，即無不合，應予准許。
(二)再按裁判分割共有物，應斟酌當事人之聲明、共有物之性質
    、經濟效用及全體共有人之利益等公平決定之。又分割共有
    物，以消滅共有關係為目的。法院裁判分割共有土地時，除
    因該土地內部分土地之使用目的不能分割或部分共有人仍願
    維持其共有關係，應就該部分土地不予分割或准該部分共有
    人成立新共有關係外，應將土地分配於各共有人單獨所有。
    分割共有物固不受分管契約之拘束，惟儘量依各共有人使用
    現狀定分割方法，以維持現狀，減少共有人所受損害，當不
    失為裁判分割斟酌之一種原則（最高法院69年台上字第1831
    號、85年度台上字第338 號、82年度台上字第1990號判決意
    旨參照）。被告賴慶財、賴錫麟所同意之甲、乙方案均係將
    渠等所分得部分維持共有，依上開說明，即應依渠等意願，
    於分割後各自按渠等原應有部分之比例繼續保持共有關係，
    合先敘明。而前開土地為南北狹長之長條狀，西、南、北側
    分別為4、2、10公尺寬之巷道，東側則未臨路，目前使用現
    況詳如附圖丙所示等情，業據原告提出現場照片為證（參本
    院卷一第195至199頁），並經本院於109年2月19日會同臺中
    市中正地政事務所派員至現場履勘屬實，有勘驗筆錄、複丈
    成果圖、現場照片等件在卷可稽（參本院卷一第205至217、
    221頁）。又甲、乙方案就被告賴慶財、賴錫麟、賴安桐、
    賴德全、賴文榮所分得位置即渠等各自使用現況均大致相符
    ，2方案之差異即在於原告與被告林張蕊所分得位置之邊界
    ，其中乙方案雖將被告林張蕊所分得位置南側邊界切齊而使
    被告林張蕊分得土地形狀較為完整方正，卻因此使原告所有
    之C建物將占用被告林張蕊所分得土地，則原告既陳稱無拆
    除C建物之意，乙方案顯有失公允，並徒增未來原告遭另案
    訴請拆屋還地之風險，是本院審酌原告所提甲方案較符合兩
    造之使用現況，且就被告林張蕊所考量之B建物排水問題，
    亦已以水溝中心線或建物邊界外推15公分方式留設（參本院
    卷二第151至152頁），考量系爭土地客觀情狀與四周狀況、
    分割後之經濟效益、為求共有人間之公平受分配及整體利益
    等因素後，認若依甲方案分割，顯較有利於土地利用之經濟
    效用，堪認妥適公允，應予採用，爰諭知分割方法如主文第
    1項所示。
(三)復按法院裁判分割共有物，尚應斟酌共有物之價格，倘共有
    人中有不能按其應有部分受分配，或所受分配之不動產，其
    價格不相當時，法院非不得命以金錢補償之。共有物之原物
    分割，依民法第825條規定觀之，係各共有人就存在於共有
    物全部之應有部分互相移轉，使各共有人取得各自分得部分
    之單獨所有權。故原物分割而應以金錢為補償者，倘分得價
    值較高及分得價值較低之共有人均為多數時，該每一分得價
    值較高之共有人即應就其補償金額對於分得價值較低之共有
    人全體為補償，並依各該短少部分之比例，定其給付金額，
    方符共有物原物分割為共有物應有部分互相移轉之本旨（最
    高法院57年台上第2117號、85年台上字第2676號判決意旨參
    照）。查：系爭土地分割後因坐落位置之情形不同而價值有
    所差異，此經本院囑託華聲科技不動產估價師事務所鑑定，
    經該事務所派員分析自然、政策、經濟等一般因素、不動產
    市場概況、區域因素，及系爭土地條件、使用現況、利用情
    況等價格形成之主要因素，依據比較法、土地開發分析法等
    評估方法，認系爭土地分割後各共有人實際分得之土地價值
    ，相較於分割前應有部分價值，確有增減之情形，並以各共
    有人依甲方案所示分割方法分得之土地價值與應有部分應得
    之價值增減差額，據以計算各共有人應相互補償之金額如附
    表二所示，有該事務所不動產估價報告書可稽，是依前開最
    高法院裁判意旨，兩造間自應互為補償如主文第2項所示，
    始為公平。被告賴德全、賴文榮雖以前詞置辯，惟此部分經
    前開事務所補充函覆稱：編號D2部分係於深度14公尺處始有
    寬度縮減，且因建築時需依建蔽率留設空地，是縮減部分對
    土地利用之妨礙性較低，屬個別因素條件變化差距未達相當
    程度之情形，而編號B、C所臨道路即同段656地號土地實係
    水利用地，與系爭土地北側係臨計畫道路之條件差異甚大，
    有該事務所110年9月3日華估字第82739-A號函1份在卷可稽
    （參本院卷二第351至353頁），故本院審酌編號D2、D3位置
    除未臨路之土地南側寬度有無縮減外，其餘條件均相當，鑑
    定結果認寬度縮減之情形並未明顯影響建築等土地利用，此
    差異未達須調整宗地條件之相當程度，尚無違誤，且編號B
    、C部分臨路條件確與北側不同，縱現狀同段656地號土地係
    供通行使用，交易價格仍難與北側部分同等視之，是被告賴
    德全、賴文榮前開辯解均容有誤會，附此敘明。
四、綜上，原告請求准依甲方案分割系爭土地，應可准許，且因
    兩造所受分配之不動產面積、價格不相當，應以如主文第2
    項所示方式予以補償。
五、本件事證已臻明確，兩造其餘攻擊防禦方法及未經援用之舉
    證，經審酌核與本件判決結果不生影響，不再逐一論述，附
    此敘明。
六、末查：分割共有物乃具非訟事件之性質，本院斟酌何種分割
    方法較能增進共有物之經濟效益，並兼顧兩造之利益，以決
    定適當之分割方法，不因何造起訴而有不同，故原告請求分
    割之訴雖有理由，惟關於訴訟費用負擔，以共有人全體各按
    其應有部分比例負擔，方屬事理之平，併此敘明。
七、據上論結，本件原告之訴為有理由，依民事訴訟法第78條、
    第80條之1、第85條第1項但書，判決如主文。
中　　華　　民　　國　　110 　年　　12　　月　　30　　日
                  民事第四庭          法  官  蔡家瑜
以上正本係照原本作成。　　　　　　　　　
如對判決上訴，應於判決送達後20日內向本院提出上訴狀。如委
任律師提起上訴者，應一併繳納上訴審裁判費。
中　　華　　民　　國　　110 　年　　12　　月　　30　　日
                                      書記官  蔡秀貞  
附表一：（面積：平方公尺）　　　　　　　　　　　　　　　
編號 共有人 應有部分              分配位置 分配面積 1 賴慶財 6987/180000 附圖甲所示編號A部分 （按應有部分各1/2之比例維持共有） 102.40 2 賴錫麟 6989/180000   3 賴安桐 5513/90000 附圖甲所示編號D1部分 80.80 4 賴德全 1/18 附圖甲所示編號D2部分 73.28 5 賴文榮 1/18 附圖甲所示編號D3部分 73.28 6 林張蕊 23/120 附圖甲所示編號B部分 252.81 7 林坤旺 1005/1800 附圖甲所示編號C、E部分 736.43 

附表二：（金額：新臺幣）
   應為補償者  應受補償者 賴德全 賴文榮 受補償金額合計 賴慶財 3033元 3033元 6066元 賴錫麟 3032元 3033元 6065元 林張蕊 9萬1509元 9萬1509元 18萬3018元 林坤旺 4萬4212元 4萬4212元 8萬8424元 賴安桐 4720元 4719元 9439元 補償金額合計 14萬6506元 14萬6506元